【裁判字號】    95,簡,82
【裁判日期】    950508
【裁判案由】    空氣污染防制法
【裁判全文】
高雄高等行政法院簡易判決
                                     95年度簡字第00082號
原      告  豐東實業股份有限公司
代  表  人  甲○○
被      告  屏東縣政府
代  表  人  乙○○  縣長
上列當事人間因空氣污染防制法事件，原告不服行政院環境保護
署中華民國九十五年二月十四日環署訴字第○九四○○七四三一
０號訴願決定，提起行政訴訟。本院判決如下：
    主  文
原告之訴駁回。
訴訟費用由原告負擔。
    事實及理由
一、緣原告所有車牌VK-390、VK-388、109-SJ、110-SJ、VO-231
    、VM-387號之自用大貨車，分別於民國（下同）九十四年五
    月四日及五月九日行經台一線三九九公里處（即歸來往屏東
    方向），經被告所屬環境保護局（下稱屏東縣環保局）稽查
    人員執行攔檢稽查，抽取上開車輛油箱內之柴油樣品，委託
    檢測機構瑩諮科技股份有限公司（下稱瑩諮公司）高雄檢驗
    室進行檢測分析，結果其含硫量均超過車用汽柴油成分標準
    所定限值50ppmw（如附表所示），違反空氣污染防制法第三
    十六條第一項規定，乃移由被告審理，認原告所有車輛使用
    之柴油不符中央主管機關所定柴油成分標準，乃依同法第六
    十四條前段規定，每輛自用大貨車各裁處原告新台幣（下同
    ）五千元罰鍰，共計三萬元。原告不服，提起訴願，經遭決
    定駁回，遂提起本件行政訴訟。
二、原告起訴主張略以：
（一）原告油品皆向中國石油股份有限公司（下稱中油公司）購
      買（有合約、發票為證），油品經中油公司油庫載出，油
      罐車至油槽皆為密封式運送，運送過程絕無污染，不知是
      否為油品供應商之問題。
（二）中油公司因屏東縣環保局於九十四年六月二十日來原告油
      槽抽樣，檢驗結果含硫量超過標準值，經原告向中油公司
      反應後，中油公司於九十四年七月五日前來修改合約書，
      由高級柴油修改為超級柴油，原告皆不知中油公司給予之
      柴油油品是否符合屏東縣環保局標準，錯應不在原告。
（三）原告二十多年來油品皆向中油公司購買，而原告也無檢驗
      設備及油品專業知識，現經屏東縣環保局抽查檢驗不符合
      標準，責任卻歸屬原告，原告之儲油槽車輛油箱，每一年
      定期清洗。為何使用之柴油含硫量會超過標準，且中油公
      司所附化驗報告是中油公司本身之檢驗報告，是否有經過
      中央標準局CNLA認證體系認可之檢驗單位或學術單位認可
      云云，並聲明求為判決訴願決定及原處分均撤銷。
三、被告則略以：
（一）按空氣污染防制法第三十六條第一項、第三項規定：「製
      造、進口、販賣或使用供交通工具用之燃料，應符合中央
      央主管機關所定燃料種類之成分標準及性能標準。但專供
      出口者，不在此限。」、「第一項燃料種類及其成分標準
      、性能標準、前項販賣、進口之許可、撤銷、廢止、紀錄
      申報及其他應遵行事項之管理辦法，由中央主管機關會商
      有關機關定之。」同法第六十四條規定：「違反第三十六
      條第一項、第二項或依第三項所定管理辦法者，處使用人
      新臺幣五千元以上十萬元以下罰鍰；．．．。」又車用汽
      柴油成分及性能管制標準第二條第一項第二款及第四條分
      別規定：「本標準之專有名詞定義名下：．．．二、柴油
      成分：指柴油之物理及化學性質，足以影響柴油引擎車輛
      污染排放者，包括硫含量及芳香烴含量等。」、「柴油成
      分標準，如下表：硫含量標準值50ppmw」。
（二）原告所有車牌VK-390、VK-388、109-SJ、110-SJ、VO-231
      、VM-387號之自大貨車於九十四年五月四日及五月九日於
      台一縣三九九公里處（歸來往屏東方向，上述車輛為本縣
      擁有大客貨車數十輛以上之列管業者）經屏東縣環保局路
      邊攔查，經採樣人員進行使用中車輛柴油含硫量採樣，當
      時皆為一車一油管，並會同業者一同至油箱抽油，且採樣
      完後其採樣管即贈送予業者，若業者執意不拿抽油管，被
      告仍將油管扔棄不再重複使用，並將採樣送請行政院環境
      境保護署認可之油品檢測公司即瑩諮公司檢驗，其結果詳
      如附表所示，均超過法定標準值50ppmw，顯已違反空氣污
      染防制法第三十六條第一項之規定，因原告於接獲被告陳
      訴意見書時即提起異議，故被告於九十四年六月二十日至
      原告公司油槽現場採樣，經檢驗結果含硫量為218ppmw，
      附原告公司上述所屬六輛車九十四年度油品含硫量管制現
      場採樣紀錄表、照片及油品檢驗報告與九十四年六月二十
      日被告至原告公司油槽現場採樣紀錄單、照片及化驗結果
      報告附卷可稽。且行政院環境境保護署公告含硫量標準為
      50ppmw時，被告即函文本縣各大公會、加油站、保養廠、
      鄉鎮公所、學校等單位，亦不斷加強宣導通知單、電台、
      公車看板等，另經洽出售之中油公司高雄營業經處，該單
      位說明原告以前購油皆自行運送，惟自九十四年七月五日
      日起與中油公司修改契約書，日後油品由中油公司運送，
      且原合約內容原告購買之高級柴油，自九十四年七月五日
      起修正為超級柴油，且經調閱中油公司四月至五月販賣油
      品含硫量分析報告皆符合規定。又被告採樣工作係從原告
      所屬車輛油箱抽取檢驗，故原告所使用之柴油，或於輸送
      、貯存或使用過程中受污染，或自行添加未符合標準之燃
      料油或添加劑，或擅自於地下油行加油，抑或其他不可知
      之因素致使含硫量超過標準值之情事，仍無違原告「使用
      」柴油含硫量超過標準值之事實，原告自應負「使用」柴
      油含硫量超過標準值之違規責任。
（三）次查被告所採樣之柴油送請瑩諮公司檢驗，而該公司為行
      政院環境保護署認可之檢測機構 (認可證字號：環署檢
      字012號)，其檢測結果之正確性，應無庸置疑；是原告「
      使用」柴油其含硫量詳如附表所示，均超過法定標準值50
      ppmw之違規事實明確，即應受罰，從而，被告依首揭規定
      所為之處分，並無不合，請予維持等語資為抗辯，並求為
      判決駁回原告之訴。
四、按「製造、進口、販賣或使用供交通工具用之燃料，應符合
    中央主管機關所定燃料種類之成分標準及性能標準。但專供
    出口者，不在此限。．．．第一項燃料種類及其成分標準、
    性能標準、前項販賣、進口之許可、撤銷、廢止、紀錄申報
    及其他應遵行事項之管理辦法，由中央主管機關會商有關機
    關定之。」「違反第三十六條第一項、第二項或依第三項所
    定管理辦法者，處使用人新台幣五千元以上十萬元以下罰鍰
    ；處製造、販賣或進口者新台幣十萬元以上一百萬元以下罰
    鍰，並通知限期改善，屆期未完成改善者，按日連續處罰。
    」「依本法處罰鍰者，其額度應依污染程度、特性及危害程
    度裁處。前項裁罰準則，由中央主管機關定之。」空氣污染
    防制法第三十六條第一項、第三項、第六十四條、第七十五
    條分別定有明文。次按「本標準之專有名詞定義如下：．．
    ．二、柴油成分：指柴油之物理及化學性質，足以影響柴油
    引擎車輛污染排放者，包括硫含量及芳香烴含量等。」「柴
    油成分標準，如下表：硫含量百分０．０五０ppmw,max」分
    別為中央主管機關環保署依空氣污染防制法第三十六條第三
    項授權訂定之「車用汽柴油成分及性能管制標準」第二條第
    二款及第四條所明訂。又按「違反本法第三十六條規定，使
    用柴油不符合成分標準者，依下列規定處罰使用人：．．．
    二、柴油不符合成分標準者：（二）硫含量超過管制標準二
    倍而未超過管制標準十倍者，小型車每次處新台幣一萬元，
    大型車每次處新台幣二萬五千元。」則為中央主管機關環保
    署依空氣污染防制法第七十五條第二項授權訂定之「交通工
    具違反空氣污染防制法裁罰準則」第二條第二項第二款所規
    定。按車用汽柴油成分及性能管制標準係行政院環境保護署
    依據空氣污染防制法第三十六條第三項規定之授權，所訂立
    關於製造、進口、販賣或使用供交通工具用之燃料之種類及
    成分標準之細節性及技術性事項之命令，核其授權明確，上
    述規定內容亦與空氣污染防制法係為防制空氣污染，維護國
    民健康、生活環境，以提高生活品質之立法目的相符，爰予
    援用。
五、經查：本件原告所有車牌VK-390、VK-388、109-SJ、110-SJ
    、VO -231、VM-387號之自用大貨車，分別於九十四年五月
    四日及五月九日行經台一線三九九公里處（即歸來往屏東方
    向），經屏東縣環保局稽查人員執行攔檢稽查，抽取上開車
    輛油箱內之柴油樣品，委託檢測機構瑩諮公司高雄檢驗室進
    行檢測分析，結果其含硫量均超過車用汽柴油成分標準所定
    限值50 ppmw（如附表所示）；並屏東縣環保局人員採樣當
    時皆依行政院環境境保護署「車用柴油採樣標準作業程序」
    執行，為一車一油管，會同業者一同至油箱抽油，採樣完後
    之採樣管即不再重複使用。而採樣件數共有三瓶，一瓶採樣
    單位留存，一瓶送交環檢所認證專業單位檢驗，另一瓶現場
    交予駕駛人留存，業經被告陳明在卷，並有屏東縣環保局柴
    油車路邊油品現場採樣紀錄表、採證照片、油品樣品檢驗報
    告及處分書影本六件附原處分卷可稽。而本件受委託執行檢
    驗之瑩諮公司係經行政院環境保護署許可之檢測機構（許可
    證字號：環署環檢字第○一二Ｂ號），並許可其從事「石油
    產品含硫量檢測」項目，依環保署公告之標準檢測方法－波
    長分散式Ｘ－射線螢光法（ＮＩＥＡＡ四四七．七一Ｃ）執
    行檢測，亦經瑩諮公司油品樣品檢驗報告記載甚明，有該檢
    驗報告附原處分卷足按，其檢驗結果自足作為被告處分之依
    據。故系爭貨車所使用之柴油有不符中央主管機關所定柴油
    成分標準之違規事實，足堪認定。
六、又查：
（一）按「人民違反法律上之義務而應受行政罰之行為，法律無
      特別規定時，雖不以出於故意為必要，仍須以過失為其責
      任條件。但應受行政罰之行為，僅須違反禁止規定或作為
      義務，而不以發生損害或危險為其要件者，推定為有過失
      ，於行為人不能舉證證明自己無過失時，即應受處罰。」
      業經司法院釋字第二七五號解釋在案。另空氣污染防制法
      第三十六條第一項關於「製造、進口、販賣或使用供交通
      工具用之燃料，應符合中央主管機關所定燃料種類之成分
      標準及性能標準」之規定，係屬課予作為義務之法律強制
      規定，其處罰亦非以發生損害或危險為其要件，故於行為
      人不能舉證證明自己無過失時，即應推定其有過失。查原
      告為系爭車輛之所有人，該車輛實際上是供原告業務使用
      ，並由原告負責管理一節，已經原告陳述在卷，並有車籍
      資料附原處分卷可按。系爭車輛既為原告所實際管理，至
      於司機則僅是原告僱用以駕駛該貨車之人，其仍應受原告
      之監督管理，故縱加油之行為並非原告親自為之，應不影
      響原告應為空氣污染防制法所規範「使用人」之認定，而
      負有應依空氣污染防制法第三十六條第一項規定之作為義
      務，其有違反該條義務時，依前揭司法院釋字第二七五號
      解釋，自應負舉證證明自己無過失之責任。
（二）本件原告雖提出中油公司高級柴油買賣合約書及統一發票
      影本，主張系爭車輛所用之柴油均係向中油公司所購買，
      故關於系爭車輛前述違反空氣污染防制法第三十六條第一
      項前段規定之行為，其並無過錯等語。惟查，依原告提出
      之合約書及統一發票，固足證明原告有向中油公司購買油
      品之情事，但此合約書及統一發票並無法證明稽查當日系
      爭車輛油箱內油料之來源及品質狀況，而造成抽檢之油品
      檢驗結果超過含硫量之最高標準；蓋油品含硫量超過標準
      之原因，除所加油品有問題外，貯存或使用過程中遭受污
      染，或自行添加未符合標準之油品，甚或油箱內殘留使用
      過之未符合標準油品等均為可能之原因，故僅憑前揭合約
      書及統一發票，實難認原告對本件違章行為並無過失。且
      被告另於九十四年六月二十日至原告油糟現場採樣，經檢
      驗結果含硫量為218ppmw，而中油公司九十四年四月二十
      一日至同年五月八日販賣油品含硫量分析報告皆符合規定
      ，有屏東縣環保局查核工作記錄表、採樣記錄表、現場採
      樣照片及油品檢驗報告及中油公司油品行銷事業部高雄營
      業處化驗報告等影本附原處分卷可稽，則原告所有前揭車
      輛油箱內之柴油含硫量，超過車用汽柴油成分標準所定限
      值，顯與中油公司供給予原告之油品無關。原告既為負有
      應依空氣污染防制法第三十六條第一項規定，對使用供交
      通工具用之燃料，應符合中央主管機關所定燃料種類之成
      分標準及性能標準之作為義務人，故以原告為使用人之系
      爭車輛既經檢驗確有使用不符中央主管機關所定柴油成分
      標準油品之違規事實，而依原告所舉證據又無法認定其無
      過失，則參諸司法院釋字第二七五解釋，即應認原告有違
      反空氣污染防制法第三十六條第一項規定之過失甚明。
（三）又按環保署發布之「交通工具違反空氣污染防制法裁罰準
      則」乃環保署本於中央主管機關之地位，對大量而易於發
      生之違反行政義務行為，為簡化個案行政裁量，依空氣污
      染防制法第七十五條第二項所頒訂，其內容已斟酌交通工
      具違反空氣污染防制法之個別情節程度，於法律規定範圍
      內分別訂定裁罰內容，並未逾越其裁量權，亦無過當而濫
      用權力情事，故下級機關如無特別理由，即不得違反該準
      則而為不同之處理。本件原告所有系爭車輛為大型車，既
      確有違反空氣污染防制法第三十六條第一項規定之行為，
      業如前述，被告斟酌原告所有系爭車輛使用之柴油經檢驗
      之含硫量已超過管制標準（50ppmw）二倍而未超過管制標
      準十倍，且為大型車，乃依據空氣污染防制法第六十四條
      前段規定，對原告每輛自用大貨車各裁處五千元罰鍰，已
      違背前揭交通工具違反空氣污染防制法裁罰準則第二條之
      規定，本應加以撤銷變更，惟依行政訴訟法第一百九十五
      條第二項規定：「撤銷訴訟之判決，如係變更原處分或決
      定者，不得為較原處分或決定不利於原告之判決。」所揭
      櫫之不利益變更禁止原則，本院不得為較原處分更不利於
      原告之判決，是本件系爭處分，仍應予以維持。
七、綜上所述，原告之主張，均不足採。被告以原告違反空氣污
    染防制法第三十六條第一項規定，依同法第六十四條前段規
    定，對原告每輛自用大貨車各裁處五千元罰鍰，雖不符合前
    揭交通工具違反空氣污染防制法裁罰準則之規定，惟基於不
    利益變更禁止原則，訴願決定予以維持，並無不合。原告起
    訴求為撤銷訴願決定及原處分，為無理由，應予駁回。又本
    件事證已明，兩造其餘攻擊防禦方法，核與判決結果不生影
    響，爰不再逐一論述，附此敘明。又本件屬簡易事件，爰不
    經言詞辯論為之。
八、據上論結，本件原告之訴為無理由，依行政訴訟法第二百三
    十三條第一項、第二百三十六條、第一百九十五條第一項後
    段、第九十八條第三項前段，判決如主文。
中    華    民    國    95    年     5    月    8     日
                  第三庭      法  官   詹日賢
以上正本係照原本作成。
如不服本判決，應於送達後20日內，向本院提出上訴狀並表明上
訴理由，如於本判決宣示後送達前提起上訴者，應於判決送達後
20日內補提上訴理由書（須按他造當事人人數附繕本）。
提起上訴應預繳送達用雙掛號郵票7份（每份34元）。
中    華    民    國    95    年     5    月    8     日
                              書記官   藍慶道
附註:
行政訴訟法第235條（第1項、第2項）:
對於適用簡易程序之裁判提起上訴或抗告，須經最高行政法院之
許可。
前項許可，以訴訟事件所涉及之法律見解具有原則性者為限。


司法院資訊處製作；財團法人民間司法改革基金會備份。
